【裁判字號】    97,消債更,1477
【裁判日期】    980303
【裁判案由】    更生事件
【裁判全文】
臺灣臺南地方法院民事裁定          97年度消債更字第1477號
聲  請  人
即  債務人  甲○○
上列當事人因消費者債務清理事件聲請更生及保全處分，本院裁
定如下：
    主  文
更生及保全處分之聲請均駁回。
聲請程序費用新臺幣壹仟元由聲請人負擔。
    理  由
一、按債務人與金融機構協商成立者，不得聲請更生或清算，但
    因不可歸責於己之事由，致履行顯有重大困難者，不在此限
    ；本條例施行前，債務人依金融主管機關協調成立之中華民
    國銀行公會會員辦理消費金融案件無擔保債務協商機制與金
    融機構成立之協商，準用前項之規定，消費者債務清理條例
    （下稱本條例）第 151條第5項、第6項分別定有明文。衡諸
    前開規定之立法意旨，可見債務人無論在本條例施行前後，
    與金融機構之債權人成立協商後，即應本於債權契約之誠信
    原則勉力履行，除非有前述不可歸責於己之事由，且其履行
    顯然有重大困難，不得率爾依本條例更生程序清理其債務。
    又按聲請更生或清算不合程式或不備其他要件者，法院應以
    裁定駁回之，但其情形可以補正者，法院應定期間先命補正
    ，復為同條例第8條所明定。
二、本件聲請意旨略以：聲請人即債務人甲○○現任職於中鋼保
    全股份有限公司，每月薪資新臺幣（下同）32,020元，除此
    薪資收入外，尚有房屋1棟、土地1筆、汽車1 輛，然累積債
    務總金額已達2,232,493 元，前曾依照中華民國銀行公會會
    員辦理消費金融案件無擔保債務協商機制，與債權人國泰世
    華銀行等9 家銀行成立協商，每月應還款金額為15,443元，
    惟債務人每月薪資於負擔生活開銷及房貸後，每月剩餘金額
    都不足以負擔協議款，於民國96年9月時，父母無法再幫債
    務人負擔協議款，因而當月協議款無法正常繳納，債務人曾
    試圖向哥哥或姐姐週轉，惟於籌足款項之際，最大債權銀行
    國泰世華銀行通知已毀諾，有不可歸責於己致履行協商條件
    顯有重大困難之事由，符合消費者債務清理條例第3條、第
    151 條第5項但書之規定，爰依上開規定，提出財產及收入
    狀況說明書、債權人清冊、債務人清冊，聲請更生；另債務
    人之債權人已聲請對債務人所有之財產強制執行，由鈞院97
    年度執字第78640號及臺灣高雄地方法院97年度司執助字第
    1931 號、97年度司執字第94902號事件強制執行中，為維持
    債權人間受償之公平性及使債務人有重建之機會，爰併聲請
    保全處分，請求停止鈞院97年度執字第78640號及臺灣高雄
    地方法院97年度司執助字第1931號、97年度司執字第94902
    號之強制執行等語。
三、經查，債務人於本件更生聲請前，已先於95年9 月18日依金
    融主管機關協調成立之中華民國銀行公會會員辦理消費金融
    案件無擔保債務協商機制與國泰世華銀行等金融機構成立協
    商，自95年10月份起，分96期，利率6%，每月15,443元分期
    償還等情，有債權人國泰世華銀行98年1 月15日民事陳報狀
    所附之協議書及還款計畫書在卷可憑，堪信為真實。
四、債務人雖主張：其任職於中鋼保全股份有限公司，每月薪資
    32,020元，債務人與銀行協商每月還款金額為15,443元，惟
    債務人每月薪資於負擔生活開銷及房貸後，每月剩餘金額都
    不足以負擔協議款，於96年9 月時，父母無法再幫債務人負
    擔協議款，因而當月協議款無法正常繳納，債務人曾試圖向
    哥哥或姐姐週轉，惟於籌足款項之際，最大債權銀行國泰世
    華銀行通知已毀諾，有不可歸責於己致履行協商條件顯有重
    大困難之事由云云，惟查：
（一）按債務人與金融機構之債權人成立協商後，即應本於債權
      契約，依誠實及信用之原則勉力履行之，是以，債務人在
      履行債務期間，須經歷經濟困苦之過程，其生活程度當然
      必須相當限制，除應積極開源努力勤奮工作以增加收入償
      還債務外，尚須節流儉樸其生活需求而適當控制其生活費
      用支出，以達成勉力履行債務。次按消費者債務清理條例
      第151 條第5、6項規定：「債務人與金融機構協商成立者
      ，不得聲請更生或清算。但因不可歸責於己之事由，致履
      行顯有重大困難者，不在此限。本條例施行前，債務人依
      金融主管機關協調成立之中華民國銀行公會會員，辦理消
      費金融案件無擔保債務協商機制與金融機構成立之協商，
      準用前項之規定。」，所謂因不可歸責於己之事由，致履
      行顯有重大困難之情形，應係指債務人與最大債權金融機
      構協商「成立後」，債務人之經濟狀況、生活等客觀事實
      有顯著變動者而言，亦即債務清償方案成立後，固由債務
      人按其條件履行，惟須於其後發生情事變更，在清償期間
      因不可歸責於己之事由，而有收入或收益不如預期或支出
      增加之情形，致該還款方案履行困難甚或履行不能，始能
      聲請更生或清算。此項規定旨在避免債務人任意毀棄已成
      立之協商，濫用更生或清算之裁判上債務清理程序，況該
      債務清償方案係經當事人行使程序選擇權所為之債務清理
      契約，債務人自應受該還款協議所拘束。
（二）查債務人於95年9 月18日與債權銀行成立協商後，約定每
      月償還15,443元，自95年10月第一次繳款，迄96年8 月最
      後一次繳款，共繳納11期始毀諾，而參酌債務人於本件更
      生聲請狀及98年1 月12日民事陳報狀內分別自陳：其協商
      時任職於中鋼保全股份有限公司，每月收入32,020元、目
      前任職於中鋼保全股份有限公司，每月薪資收入為32,020
      元，是以債務人自95年10月債務協商時起，迄96年8月毀
      諾，甚或迄今為止，每月薪資收入均維持在32,020元，因
      此債務人於履行協商債務清償期間，其財產收入並無減少
      ，堪予認定。
（三）又查，債務人自陳聲請前二年內必要支出為，包括每月支
      出電費1,185元、第四台500元、水費355元、油費1,757元
      、手機電信費1,298元、伙食及雜支生活費5,000元、房貸
      7,000元、保險費1,320元、牌照稅及燃料稅1,454 元、房
      屋稅及地價稅1,832元、父母扶養費5,000元等語，惟查：
    1.債務人自陳：每月須負擔房貸7,000 元云云。然查：債務
      人係以其所有坐落臺南市安平區○○○段0000-0000 號土
      地及門牌號碼臺南市○○區○○里○○路446巷25弄9號之
      2 房屋一棟向債權人元大商業銀行股份有限公司（下稱元
      大商業銀行）設定最高限額抵押權1,420,000 元而擔保借
      款1,180,000元，約定借款期間至124年6 月27日，而該不
      動產之抵押借款至98年1月止，貸款餘額僅剩1,026,148元
      等情，有土地及建物登記謄本可憑，並經本院向擔保債權
      人元大商業銀行查明函覆屬實。又衡之常情，銀行辦理不
      動產擔保貸款，先由徵信單位就提供擔保之不動產完成估
      價、鑑價工作，再依鑑價結果辦理擔保借款，故其貸與金
      額一定在鑑價金額之內，以憑保障其後不履行而拍賣擔保
      物完全取償，復參酌近年來不動產行情持平，並無太大變
      動，上開不動產之市價與債務人向元大商業銀行借款時之
      價額應無太大差異，更何況，該等不動產業經本院97年度
      執字第78640 號強制執行事件委託台中不動產估價師事務
      所鑑價，鑑價總金額為1,909,000 元，此有本院依職權調
      取本院97年執字第78640 號清償借款強制執行卷宗所附之
      台中不動產估價師事務所「不動產估價報告書」1 紙在卷
      可稽，是債務人之上開不動產目前市價至少為1,909,000
      元，而債務人前述擔保之抵押借款債務既僅餘1,026,148
      元，債務人若能妥適處分上開不動產，用以清償抵押借款
      債務後，所餘非不能再清償無擔保借款之債務。再者，債
      務人於97年12月5日保全處分聲請狀及98年1月12日民事陳
      報狀均自陳「與父母同住」，且有補貼父母5,000 元之生
      活費，則債務人要難於自身已負債纍纍之情形下，復額外
      增加自身生活負擔而每月支出房貸7,000 元。又房貸名目
      上雖為債務，然實質而言係債務人藉由每期繳交貸款，逐
      期累積個人資產，而債務人於經濟困頓之際，應選擇適度
      對其資產加以處分以減輕自身債務，而非反倒有累積資產
      之行為，況且，就債務人之財產為全體債權人之總擔保而
      言，債務人獨厚於債權人元大商業銀行而每月對其等清償
      高達7,000 元之房貸，對其他債權人有欠公允，亦徒增債
      務人自身之負擔。是以，債務人未將上開不動產處分變現
      ，仍按月支付貸款以圖保留資產，縱因此而導致無力清償
      債務，亦係債務人自身考量所致，其主張有不能清償債務
      之情事，尚難採信。
    2.債務人稱每月固定支出保險費1,320元云云，惟債務人既
      然生活已有困難，且上開保險均非屬強制保險，債務人理
      應終止該保險契約，將該筆支出移作生活必需費用，要無
      於自身已負債纍纍之情形下，復每月支出保險費用高達1,
      320元，而徒增自身生活開銷之負擔，故該筆保險費之支
      出非屬必要生活費用，應予扣除。
    3.依行政院內政部所公告98年度臺灣省低收入戶最低生活費
      用每人每月為9,829元，該生活費標準係按照政府最近一
      年平均每人消費支出（包括食品費、衣著鞋襪費、房租水
      電費、家居管理費、醫療保健費、交通通訊費、娛樂教育
      費及雜項支出）百分之60訂定，有內政部歷年最低生活費
      一覽表一份在卷可稽，是應認以此9,829元為債務人每月
      之生活費用，債務人主張超越此範圍部分顯不足採信，況
      且，債務人在履行債務期間，須經歷經濟困苦之過程，其
      生活開銷理當予以節制，除應積極開源，努力勤奮工作以
      增加收入償還債務外，其生活更須儉樸，且適當控制其生
      活費用支出，以達成勉力履行債務，以符合公平正義及誠
      信原則，是認聲請人每月必要生活費用（包含食、衣、住
      、行、強制性保險等）依上開標準以每月9,829元計算，
      始屬合理。
    4.債務人於財產及收入狀況說明書「四、聲請前兩年內必要
      支出」載明每月支出父母扶養費5,000 元，另復於「五、
      依法受債務人扶養之人」臚列每月支出父母扶養費各3,18
      0元，總計6,360元，惟參酌債務人嗣後於98年1 月12日民
      事陳報狀明白表示：債務人因與父母同住之故，每月補貼
      父母5,000 元之生活費等語。從而，債務人支出父母扶養
      費以每月5,000元為可採。
    5.綜上所述，債務人每月個人生活必要費用及父母扶養費支
      出以14,829元（計算式：9,829＋5,000＝14,829）即已足
      。
（四）基上所陳，以債務人自95年10月履行協商債務期間迄今，
      任職於中鋼保全股份有限公司，每月薪資收入32,020元，
      扣除債務人每月生活必要費用9,829元及扶養費5,000元，
      共14,829元後，餘額17,191元，已足夠履行債務人依債務
      協商約定每月應償還之款項15,443元。從而，是債務人主
      張其每月收入扣除必要支出後，已無法支付依債務協商約
      定每月應償還之款項，其係因不可歸責於己之事由，致履
      行上開協商顯有重大困難云云，自不足採。
（五）綜參以上各情，債務人於履行協商債務清償期間，其財產
      收入並無減少，其家庭支出又無減少之情況下，已難謂債
      務人有何履行顯有重大困難之情事存在，且聲請人所提出
      之證據，亦不足以證明其確有「因不可歸責於己之事由致
      履行顯有重大困難」之情形，自與消費者債務清理條例第
      151條第5項之要件，顯有未合。
五、末按債務清償方案既係經當事人於消費者債務清理條例施行
    前行使選擇權所合意成立之債權契約，債務人自應受該成立
    之契約所拘束，如認該協商成立之清償方案其後有不適當履
    行之情形，仍應誠實面對債務，再循消費者債務清理條例所
    定之協商機制，誠意向債權人協商謀求更合理之清償方案，
    而非輕率毀諾，逕為聲請更生清理程序。查債務人既於消費
    者債務清理條例施行前與債權人國泰世華銀行等銀行成立協
    商，每月償15,443元，且已依協商方案履行，如事後有履行
    不便之情形，認清償方案應予適當調整，非不可經由消費者
    債務清理條例所規定之協商程序，再與債權人重新協商，訂
    定適當可行之清償方案。且依97年5 月中華民國銀行公會決
    議，金融機構就曾經參加95年度債務協商毀諾客戶提供「個
    別協商一致性方案」及對有繳款困難之債務協商持續履約客
    戶提供「變更債務協商協議書方案」等語，是認債務人自當
    循此途徑以求解決，方符合消費者債務清理條例兼顧保障債
    權人公平受償及重建復甦債務人經濟生活之立法目的，是以
    ，債務人率予毀諾，逕為聲請本件更生，亦有不當。
六、綜上所述，債務人於消費者債務清理條例施行前，既已與金
    融機構之債權人依金融主管機關協調成立之中華民國銀行公
    會會員辦理消費金融案件無擔保債務協商機制成立協商，且
    又無因不可歸責於己致履行顯有重大困難之事由，則其聲請
    更生，顯然違背消費者債務清理條例第151條第6項準用同條
    第5 項前段之規定，且上開欠缺又屬無從補正，從而，依上
    開說明，應予駁回其更生之聲請；又債務人更生之聲請既經
    駁回，其保全處分之聲請，即無必要，應併予駁回，爰裁定
    如主文。
中    華    民    國    98    年    3     月    3     日
              民事第二庭    法      官  翁金緞
上為正本係照原本作成
如不服本裁定，應於裁定送達後10日內，以書狀向本院提出抗告
，並繳納抗告費新臺幣1千元
中    華    民    國    98    年    3     月    3     日
                            書  記  官  彭建山


司法院資訊處製作；財團法人民間司法改革基金會備份。
